臺灣士林地方法院刑事判決　　　　　　　93年度易緝字第78號
公　訴　人　臺灣士林地方法院檢察署檢察官
被　　　告　戊○○
選任辯護人　王廷昌律師
　　　　　　余鐘柳律師
上列被告因詐欺案件，經檢察官提起公訴（85年度偵字第10144號）
，本院判決如下：
    主  文
戊○○無罪。
    理  由
一公訴意旨略以：被告戊○○於民國85年3 月間，明知其經營之
  新瑞補習班業已陷於財務困難，無法再維持下去，竟基於不法
  所有之意圖，於該月24日設宴邀集補習班老師乙○○、己○○
  、子○○、壬○○、癸○○、甲○○（以下稱告訴人乙○○等
  六人）等人，虛擬豐厚之盈餘數字，偽以增資計畫詐稱投資後
  可獲3 成至5 成之股利，致乙○○等人陷於錯誤而同意分別投
  資新臺幣（下同）1,000,000 元，並於4 月間繳清，豈知新瑞
  補習班至5 月間即無法發出行政人員之薪資，隨後戊○○逃匿
  無蹤，乙○○等人始發現受騙，因認被告涉犯刑法第339 條第
  1 項詐欺取財罪嫌。
二按犯罪事實應依證據認定之，無證據不得認定其犯罪事實，又
  不能證明被告犯罪，應諭知無罪之判決，刑事訴訟法第154 條
  第2 項、第301 條第1 項前段分別定有明文。次按事實之認定
  ，應憑證據，如未能發現相當證據，或證據不足以證明，自不
  能以推測或擬制之方法，為裁判基礎。另按告訴人之告訴，本
  以使被告受刑事訴追為目的，故其陳述是否與事實相符，自應
  調查其他證據，以資審認，苟其所為攻擊之詞，尚有瑕疵，則
  在此瑕疵未予究明以前，即不能遽採為斷罪之基礎。又按刑法
  第339 條第1 項詐欺罪之成立，以行為人意圖為自己或第三人
  不法之所有，以詐術使人將本人或第三人之物交付為要件，所
  謂以詐術使人交付，必須被詐欺人因其詐術而陷於錯誤，若所
  用之方法，不能認為詐術，亦不致使人陷於錯誤，即不構成該
  罪，最高法院46年台上字第260 號揭有判例足資參照。
三公訴人認被告涉犯刑法第339 條第1 項詐欺取財犯行，無非係
  以告訴人乙○○、己○○、子○○、壬○○、癸○○、甲○○
  之指訴、增資計畫書及收據等件為憑。訊據被告固不否認為新
  瑞補習班（全名為私立新瑞文理短期補習班，於85年10月7 日
  經台北市政府教育局撤銷立案，以下仍簡稱為新瑞補習班）之
  負責人，並於85年3 月24日遊說告訴人乙○○等六人投資入股
  之情，惟堅詞否認有何詐欺取財犯行，辯稱：新瑞補習班於82
  年由被告、辛○○、庚○○、丙○○四人合夥經營，之後業績
  每年均有成長，故擴大營業，原本預估要募足3500萬元，但最
  後只募到一千七、八百萬元，才會在5 月時資金出現缺口，但
  原預計的投資項目均有做，並沒有詐欺犯意等語。
四告訴人乙○○等六人原受聘於被告經營之新瑞補習班任教，於
  85年3 月24日，因被告表示為新瑞補習班增資所需，邀請彼等
  投資入股，彼等乃分別認股100 萬元，並於同年4 月間繳納完
  畢，其中告訴人乙○○係於85年4 月2 日以郵局支票繳交給班
  主任辛○○，告訴人癸○○係於85年4 月1 日電匯予會計丁○○，告訴人甲○○係於85年4 月2 日交予班主任辛○○，惟新
  瑞補習班簽發用以支付彼等85年6 月份之鐘點費支票，均遭退
  票之情，固據告訴人乙○○等六人於偵查中指訴甚詳，並有支
  票12張及退票理由單3 張在卷可憑（見偵卷第45頁至第51頁）
  。告訴人甲○○於本院審理中並至庭證稱：被告當時向伊說明
  新年度會有多少學生？多少收入？多少支出？多少盈餘，以及
  會保障多少的盈餘分紅，之前並未聽說過補習班財務困難，被
  告也未曾告知，但至85年5 月之後，補習班所給的鐘點費支票
  即跳票等語（見本院卷第275 頁至第279 頁）。堪認被告於85
  年3 月24日遊說告訴人乙○○等六人投資入股，告訴人乙○○
  等六人亦於85年4 月間分別繳納股款完畢，新瑞補習班之財務
  狀況即於85年5 、6 月間出現困難。是本件所應審究者，為被
  告於遊說告訴人乙○○等六人投資入股時，是否即有不法所有
  之意圖，以及是否係以施用詐術之行為取得上開款項？
五經查：
  (一)新瑞補習班之班址原設在台北市○○街○ 段45號9 樓，後陸
    續拓展班址至台北市○○街14號1 至5 樓、台北市○○路2
    號5 樓及同路22號8 至10樓、同路20號11樓及同路2 號2 樓
    ，後台北市○○路2 號2 樓教室之租約到期，改租台北市○○○路2 巷5 號1 至5 樓及地下兩層，並且併購精誠補習班
    ，投資台大補習班之情，業經證人即新瑞補習班股東庚○○
    、丙○○、會計丁○○於本院審理中分別至庭證述明確，證
    人庚○○證稱：新瑞補習班增資是因在84年底、85年初的時
    候，原先館前路教室之租約有問題，所以要承租中山南路的
    新大樓，另外還併購精誠補習班且承接該補習班負責人在漢
    口街的新教室，以及投資台大補習班，其中單中山南路之新
    大樓，裝潢、押金及設備等即花費一千多萬元。至於資金的
    籌措，被告當時表示會向老師、朋友或者原有股東詢問等語
    （見本院卷第248 頁、第252 頁、第253 頁、第256 頁）。
    證人丙○○則證稱：新瑞補習班有以三百萬元入股台大補習
    班百分之五十的股權，故伊於85年2 月份開始至台大補習班
    擔任區主任等語（見本院卷第260 頁、第261 頁）。證人丁○○證稱：新瑞補習班確實有去購買精誠補習班，並且投資
    中山南路的新大樓，亦有以三百萬元購入台大補習班一半之
    經營權，新瑞補習班每年都有盈餘，一開始是漢口街，後來
    到館前路、許昌街、中山南路，不斷在擴張等語（見本院卷
    第269 、第270 頁）。告訴人甲○○於本院審理中，亦肯認
    當時中山南路教室自85年4 月之後，確實有學生上課，有關
    投資其他補習班的事情，也確實有在進行等語（見本院卷第
    280 頁、第285 頁），並有房屋租賃契約書2 份在卷可憑（
    台北市○○路20號11樓部分見本院卷第224 頁至第230 頁、
    台北市○○路2 號2 樓部分見本院卷第231 頁至第232 頁）
    。又告訴人乙○○等六人所繳納股款，或係經由班主任辛○○交給會計丁○○，或係直接匯入新瑞補習班帳戶，被告並
    未自己親自收取款項，而新瑞補習班之帳務，在收入方面，
    如學生至櫃臺繳費，每日結帳時係由主任會簽，再送至會計
    室，之後請銀行人員到辦公室收取；至於支出則是由各單位
    檢具憑證填寫支出憑單，交由組長、主任簽核後，送交被告
    確認，再由會計丁○○填寫傳票並付款，期間並未有未經他
    人簽章即依被告片面指示付款之情形，亦據證人丁○○證述
    甚詳（見本院卷第267 頁），堪認被告並無挪用新瑞補習班
    資金收入之虞。是以被告遊說告訴人乙○○等六人投資入股
    新瑞補習班增資之目的，確係為因應擴大營業之所需，應可
    認定，尚無從推論被告有為自己不法所有之意圖。
  (二)新瑞補習班首次退票日期為85年1 月4 日，全部退票金額達
    26,841,660元，並於85年6 月7 日公告為拒絕往來戶，有原
    世華聯合商業銀行營業部（改制為國泰世華商業銀行館前分
    行）85年12月31日（85）世營業部字第749 號函在卷可憑（
    見本院85年度易字第3445號卷第27頁至第27頁反面），然經
    詳查其退票紀錄，新瑞補習班於被告向告訴人乙○○等六人
    遊說投資之85年3 月24日以前，僅有六張支票之退票紀錄，
    分別係85年1 月4 日1 張，退票金額為5,000,000 元；85年
    3 月20日則有5 張，票面金額總計為1,043,110 元，然上開
    退票紀錄，於85年1 月11日及同年3 月25日均即解除註記。
    係迄85年5 月15日以後，方有大量之支票退票而無法解除註
    記，有國泰世華商業銀行館前分行94年3 月22日（94）國世
    館前字第117 號函檢附之支票存款－事故支票資料存卷可參
    （見本院卷第175 頁至第190 頁）。而新瑞補習班自成立以
    來，每年招生人數均有成長，教師和員工都知情，且新瑞補
    習班每年均有盈餘產生，並將本年度之盈餘即轉為下一年度
    之投資，在當時補教業界十餘家補習班之排名，約佔第三或
    第四名之情，此據證人庚○○、丙○○、丁○○分別結證在
    卷（見本院卷第247 頁、第248 頁、第250 頁、第254 頁、
    第262 頁、第267 頁、第270 頁），且新瑞補習班員工薪資
    ，至少在85年4 月份以前發放均屬正常，亦經證人庚○○、
    丙○○陳述甚詳（見本院卷第248 頁、259 頁）。是以新瑞
    補習班於85年4 月份前，既未有大量、鉅額之退票紀錄，且
    員工薪資發放亦屬正常，即難遽論新瑞補習班於85年3 月24
    日，被告遊說告訴人乙○○等六人投資入股之時，財務已陷
    困難。再則，新瑞補習班會在85年5 月中旬以後，出現財務
    危機之原因，係因新瑞補習班之收入主要係以學生繳納之學
    費為主，而85年7 、8 月間，因新瑞補習班遭受黑函攻擊，
    且教育部實施大學先修班之政策，以致重考生報名人數減少
    。而新瑞補習班一個月營運所需之基本開支，包括支付租金
    、教師鐘點費、員工薪資、印刷費及水、電費等，即需七、
    八百萬元，此據證人庚○○、丁○○陳稱在卷（見本院卷第
    256 頁、第271 頁），告訴人甲○○亦肯認新瑞補習班之一
    個月花費達七、八百萬元之情（見本院卷第283 頁），據上
    諸端，新瑞補習班既將每年盈餘所得均轉為投資，擴充新瑞
    補習班之規模，且84年間又進行如前所述眾多擴充計畫，復
    為支應新瑞補習班每月固定之營運成本，又在85年面臨招生
    減縮之窘境，堪認被告辯稱：因補習班真正收入時間是在每
    年七、八月，當時因伊認為可順利募足資金，但最後只募到
    一千七、八百萬元，導致退票事情發生等語，應屬可信。尚
    無從認定被告有隱瞞告訴人乙○○等六人新瑞補習班財務困
    難，藉以施用詐術之行為。
  (三)告訴人甲○○雖另陳稱：被告有向他們表示保證盈餘，且如
    盈餘的話，85年9 月或10月可以全額退股等語（見本院卷第
    280 頁）。惟為被告所否認，並陳稱：依據增資計劃書之內
    容，係指告訴人乙○○等六人如欲退股，可在每年9 月15日
    退還股金，因9 月15日招生完畢，才有款項可退。且在85年
    6 月新瑞補習班召開股東會時，亦有與會之告訴人等並未提
    出退股之請求等語（見本院卷第286 頁）。被告所陳之情，
    核與卷附「新瑞補習班增資計畫書」（見偵卷第13頁至第15
    頁）【增資辦法】欄下第二點後段所載：「老師投資部分，
    若老師欲中止投資，可在每年的六月份提出申請，九月十五
    日領回投資金額，以保護老師之權利。」等語相符。告訴人
    甲○○固再表示被告邀約入股時，並未提出前揭新瑞補習班
    增資計劃書供彼等閱覽（見本院卷第286 頁），惟上開增資
    計劃書係告訴人乙○○等六人引以為證物，列編為證一號，
    附於告訴狀內所提出，並在告訴狀內明確記載：「被告當場
    提出增資計劃書（見證一）予告訴人等分閱以符其說。」等
    語（見偵卷第11頁），告訴人甲○○嗣後改稱於被告邀約時
    並未看到前揭增資計劃書，是否可信，實值可疑。被告辯解
    之詞，顯屬有據，應屬可信。從而告訴人甲○○所稱被告有
    對告訴人乙○○等六人提出退股保證，既屬無從證明，即不
    得僅依憑告訴人甲○○之片面指訴，遽認被告有施用詐術之
    行為。
  (四)參以新瑞補習班招生人數歷年均有成長之情，新瑞補習班之
    教師均有所悉，已如前述，告訴人甲○○亦陳稱新瑞補習班
    之招生經營還有成長空間，為彼等投資之考量因素之一，也
    有看到新瑞補習班投資其他補習班等語（見本院卷第283 頁
    、第284 頁）。是以告訴人乙○○等人投入資金之緣由，非
    僅出於被告陳述之一端，尚且基於相信彼等親眼所見之新瑞
    補習班業績成長情況。況新瑞補習班在85年5 月中旬以後出
    現財務危機，被告也於85年6 月份召開股東會，是股東之老
    師也有參與，會中並達成由告訴人甲○○（即徐達老師）監
    督新瑞補習班嗣後金錢往來情形之結論，為證人庚○○、丁○○至庭證明（見本院卷第249 頁、第268 頁）。又被告於
    85年9 月時，仍與廠商達成還款協議，並與儒林補習班簽訂
    學生無條件移轉至儒林補習班之協議書，被告亦有與證人丙○○去辦理新瑞補習班之撤銷立案登記，為證人庚○○證述
    明確（見本院卷第249 頁），並有協議書兩份在卷可憑（分
    見本院卷第227 頁、第233 頁）。足認被告除無消極逃匿之
    情事外，更有積極解決新瑞補習班債務問題之舉動。依此均
    堪認被告應無自始即有不法所有之詐欺意圖。
六綜上所述，並無證據證明被告於遊說告訴人乙○○等六人投資
  入股時，有隱瞞新瑞補習班財務困難，或給予告訴人乙○○等
  六人退股保證之施用詐術之行為，亦無證據證明被告有為自己
  不法所有之詐欺意圖，此外，復查無其他積極證據足資證明被
  告涉犯公訴人所指之犯行，自屬犯罪不能證明，應諭知被告無
  罪之判決。
據上論斷，應依刑事訴訟法第301條第1項前段，判決如主文。
本案經檢察官謝榮林到庭執行職務。
中　　華　　民　　國　　94　　年　　5 　　月　　31　　日
                  刑事第四庭審判長法  官  林秀鳳
                                  法  官  高雅敏
                                  法  官  許碧惠
以上正本證明與原本無異。
如不服本判決，應於判決送達後10日內，向本院提出上訴狀。
                                  書記官  徐仁豐
中　　華　　民　　國　　94　　年　　5 　　月　　31　　日
